臺灣雲林地方法院民事簡易判決
109年度港簡字第238號
原      告  黃秋雪

            黃嘉盈

            黃嘉亭

            陳秀琴

            黃省  

            黃碖  

兼  上六人
訴訟代理人  黃瑞宗
被      告  黃泰翔

兼
訴訟代理人  吳佩容
共      同
訴訟代理人  黃俊仁律師
上列當事人間請求遷讓房屋等事件，本院於民國111年8月16日言
詞辯論終結，判決如下：
    主      文
原告之訴及假執行之聲請均駁回。
訴訟費用由原告負擔。
    事實及理由
壹、程序部分
　㈠按私文書經本人或其代理人簽名、蓋章或按指印或有法院或
    公證人之認證者，推定為真正，民事訴訟法第358條第1項定
    有明文。法院於判斷國外私文書之形式真正時，並非以該私
    文書是否經我駐外單位認證為唯一依據，而係得依經驗法則
    ，並斟酌全辯論意旨，以判斷其真偽。本件被告以原告黃嘉
    盈提起本件訴訟時未於國內，主張原告訴訟代理人應提出經
    我國外交部駐外單位認證之委任狀。惟查：原告黃嘉盈已提
    出委任狀原本，且原告黃秋雪於本院審理時陳稱前開委任狀
    係由原告黃嘉盈自澳門以快遞方式寄回，並據其提出與所述
    相符之通訊軟體LINE對話紀錄為證（見本院卷二第37頁至第
    39頁、第75頁至第77頁），堪認原告黃嘉盈確已合法委任原
    告黃瑞宗為訴訟代理人，且該委任狀無需經我國外交部駐外
    單位認證之必要，合先敘明。
　㈡又按訴狀送達後，原告不得將原訴變更或追加他訴，但請求
    之基礎事實同一者，不在此限，民事訴訟法第255條第1項第
    2款定有明文，依同法第436條第2項規定，亦為簡易訴訟程
    序所適用。本件原告起訴時，就訴之聲明第1項部分原係請
    求被告將系爭房屋交還予原告全體，嗣原告於民國110年12
    月2日現場勘驗時及111年2月15日言詞辯論期日當庭變更訴
    之聲明第1項為：被告應將占用之門牌號碼雲林縣○○鎮○○路0
    0號房屋（下稱系爭房屋）返還予原告及全體共有人（見本
    院卷一第319頁，本院卷二第69頁），經核合乎前揭規定，
    程序上應予准許。
　㈢再按以一訴附帶請求其孳息、損害賠償、違約金或費用者，
    不併算其價額；關於財產權之訴訟，其標的之金額或價額在
    新臺幣五十萬元以下者，適用本章所定之簡易程序，民事訴
    訟法第77條之2第2項、第427條第1項定有明文。被告雖就本
    件是否適用簡易訴訟程序有所爭執，然查：本件原告係以一
    訴請求被告返還系爭房屋，及給付相當租金之不當得利。返
    還系爭房屋部分之訴訟標的價額應以起訴時交易價額為計算
    基準，至原告請求被告給付相當租金之不當得利部分，則屬
    附帶請求，無庸併計其價額。本院已於109年11月24日以系
    爭房屋課稅現值核定本件訴訟標的價額為新臺幣（下同）18
    4,500元，被告亦於本院審理時同意就系爭房屋所核定之價
    額（見本院卷一第66頁，本院卷二第70頁），依前開規定，
    本件自應適用簡易訴訟程序。
貳、實體部分
一、原告主張：被繼承人黃灯台於63年11月29日書立財產分配表
    （下稱系爭分配表），載明其所有財產中，除「向西樓房乙
    間份（最北邊）」為「父母保留」而未分配外，其餘房屋及
    土地則分配予各子女取得。依當時建築情形，系爭房屋北側
    雖有地上物存在，但該地上物為走廊，並非房屋，故系爭房
    屋即為系爭分配表所稱最北邊之「父母保留」房屋。嗣黃灯
    台、黃陳玉分別於65年9月17日、87年8月4日死亡，系爭房
    屋應由兩造及其餘繼承人共同繼承而公同共有，被告不可獨
    自占用系爭房屋全部，應將系爭房屋返還原告及全體共有人
    。又被告擅自占用系爭房屋，應以每月1萬元之價額，給付5
    年期間相當租金之不當得利60萬元，及至被告返還系爭房屋
    之日止，按月給付相當租金之不當得利2萬元。爰依民法第7
    67條及不當得利相關規定，提起本件訴訟。並聲明：㈠如變
    更後訴之聲明；㈡被告應給付原告60萬元，如被告仍不交屋
    ，應按月給付原告2萬元至被告返還系爭房屋為止；㈢願供擔
    保，請准宣告假執行。
二、被告則以：系爭分配表所載「父母保留」之房屋，實為門牌
    號碼雲林縣○○鎮○○路00號房屋（下稱53號房屋），並非系爭
    房屋，被告曾經設籍53號房屋，但53號房屋已因雲林縣北港
    鎮民享路拓寬徵收拆除而不復存在。又原門牌號碼雲林縣○○
    鎮○○路00號房屋（下稱舊82號房屋）經黃灯台書立系爭分配
    表並由訴外人黃瑞汶取得，嗣因舊82號房屋毀損無法遮風避
    雨，已不堪居住，而由黃瑞汶出資重建成為現存之系爭房屋
    ，黃瑞汶死亡後，系爭房屋應由被告繼承。系爭房屋建築材
    質、結構均與舊82號房屋不同，非相同建物，亦非原告所稱
    黃灯台、黃陳玉之遺產。況原告黃瑞宗前曾就黃陳玉之遺產
    及系爭房屋分配事宜，以訴外人黃稚展為相對人向法院聲請
    調解，並於調解聲請狀中自承被告黃泰翔為系爭房屋所有權
    人，原告黃瑞宗卻又提起本件訴訟，有違禁反言原則。另就
    原告訴之聲明第2項請求被告給付相當租金之不當得利部分
    ，原告未以全體繼承人一同起訴，不得行使權利，且原告主
    張之相當租金價額過高，應以系爭房屋價值之百分之2至3計
    算年租金。並聲明：㈠如主文第1項所示；㈡如受不利判決，
    願供擔保以代釋明請准宣告免為假執行。
三、得心證之理由
　㈠原告主張舊82號房屋由黃灯台原始起造而取得所有權、系爭
    房屋北側地上物歷經雲林縣北港鎮民享路拓寬徵收而拆除、
    系爭房屋曾遭車輛撞擊，及被告抗辯系爭房屋經黃瑞汶出資
    修建鐵皮、鐵門等事實，有聯合報報紙剪輯資料、雲林縣政
    府111年6月29日府地權二字第1110540369號函暨所附北港鎮
    都市計畫民享路拓寬工程用地徵收資料（下稱民享路徵收資
    料）存卷可按（見本院卷一第163頁，本院卷二第313頁至第
    316頁），且為兩造所不爭執（見本院卷一第160頁、第168
    頁、第321頁，本院卷二第178頁至第179頁），堪信為真實
    。
　㈡按所有人對於無權占有或侵奪其所有物者，得請求返還之；
    繼承人有數人時，在分割遺產前，各繼承人對於遺產全部為
    公同共有；各共有人對於第三人，得就共有物之全部為本於
    所有權之請求。但回復共有物之請求，僅得為共有人全體之
    利益為之；第八百二十條、第八百二十一條及第八百二十六
    條之一規定，於公同共有準用之；無法律上之原因而受利益
    ，致他人受損害者，應返還其利益。雖有法律上之原因，而
    其後已不存在者，亦同，民法第767條第1項前段、第1151條
    、第821條、第828條第2項、第179條分別定有明文。次按當
    事人主張有利於己之事實者，就其事實有舉證之責任，民事
    訴訟法第277條定有明文。又稅捐稽徵機關就未辦保存登記
    房屋稅捐事務，有為稅籍登記之納稅義務人之管理，而該稅
    籍登記雖與未辦保存登記房屋所有權或事實上處分權之取得
    無必然關係，然參諸房屋稅原則上係向房屋所有人徵收（房
    屋稅條例第4條規定參照），且於一般交易習慣上，未辦保
    存登記房屋通常係藉由變更房屋稅籍登記事項之納稅義務人
    名義，而為完成讓與事實上處分權之表徵，是就未辦保存登
    記房屋設籍登記為納稅義務人，如無反證，應可推認該稅籍
    登記之納稅義務人為該未辦保存登記房屋之所有人或事實上
    處分權人，故未辦保存登記房屋之稅籍登記名義人，仍不失
    為證明權利歸屬方法之一。　　
　㈢原告主張系爭房屋係系爭分配表所稱之「向西樓房乙間份（
    最北邊）」，為「父母保留」之財產，屬於遺產，於黃灯台
    、黃陳玉死亡後由兩造及其餘繼承人繼承而為公同共有等情
    ，為被告所否認，並辯稱「父母保留」之房屋應為53號房屋
    ，依前開說明，自應由原告就系爭房屋為黃灯台、黃陳玉之
    遺產，及原告為系爭房屋所有權人（共有人）之事實負舉證
    責任，待原告先證明其主張之事實為真實後，始由被告就其
    抗辯事實負證明責任。經查：坐落重測前雲林縣○○鎮○○段00
    00○00地號土地（即重測後雲林縣○○鎮○○段000地號土地，下
    稱1314之21號土地）經雲林縣政府於78年3月28日公告徵收
    ，並於同年5月4日通知辦理發放補償費，由土地所有權人分
    別於同年5月19日、8月21日、10月12日領取徵收土地地價補
    償費完竣；地上物部分則於82年間辦理徵收，徵收補償費亦
    於82年6月16日領取完竣。徵收當時1314之21號土地上有簡
    易房舍（面積16.2平方公尺）、加強磚造房屋及騎樓（房屋
    部分面積24.64平方公尺，騎樓部分面積19.47平方公尺）及
    鉛皮招牌、壓克力招牌、自動雨遮、電自動鐵捲門等地上物
    ，有1314之21號土地登記公務用謄本、異動索引及土地登記
    簿影本、民享路徵收資料在卷可按（見本院卷二第273頁至
    第316頁），可見1314之21號土地上確曾存有簡易房舍及加
    強磚造房屋。又被告曾設籍於53號房屋，且53號房屋原係位
    於系爭房屋北側等情，亦有被告提出之地籍圖資料、被告戶
    口名簿影本、台灣自來水股份有限公司水費通知單，以及台
    灣自來水股份有限公司第五區管理處北港營運所111年3月22
    日台水五北港室字第1114400845號函暨所附水錶位置圖、台
    灣電力股份有限公司雲林區營業處111年3月25日雲林字第11
    11654076號函在卷可佐（見本院卷一第131頁，本院卷二第9
    9頁至第102頁、第151頁至第158頁、第163頁至第167頁）。
    另審酌附圖1即系爭房屋周邊63年空照圖局部放大圖所示，
    於63年間，系爭房屋與其他地上物相連成為一西北角呈圓弧
    狀之矩形，該矩形南、北兩側均無其他相鄰地上物；依附圖
    2即系爭房屋周邊70年空照圖局部放大圖所示，於70年間，
    該矩形西北角仍可見得圓弧部分，北側無其他相鄰地上物，
    南側則有新增之相鄰地上物；依附圖3即系爭房屋周邊82年
    空照圖局部放大圖所示，該矩形北側包含西北角圓弧部分地
    上物已不復存在等情，再對照系爭房屋北側現臨路無其他地
    上物之相鄰關係，及1314之21號土地上地上物於82年間經徵
    收拆除之事實，可知系爭房屋應係位於附圖3所示矩形部分
    之最北側，但在82年辦理地上物徵收以前，系爭房屋北側確
    實另有其他地上物存在（含前開西北角圓弧部分）。是本院
    依證據調查之結果，堪信被告辯稱系爭房屋北側另有53號房
    屋，「父母保留」之最北邊房屋應為因民享路拓寬而經徵收
    拆除之53號房屋等情為真實。又查系爭房屋之稅籍登記係於
    56年12月原始設籍，且係以黃瑞同、黃瑞汶2人為納稅義務
    人，嗣因黃瑞同、黃瑞汶死亡，而分別由原告陳秀琴、被告
    黃泰翔以繼承為原因辦理納稅義務人異動，有房屋稅籍證明
    書及附表在卷可稽（見本院卷一第32頁至第38頁，本院卷二
    第258頁至第269頁，其中本院卷二第269頁附表所載「楊秀
    琴」應為「陳秀琴」之誤繕），依前開說明，前開稅籍登記
    名義人亦不失為證明權利歸屬之方法，則原告主張系爭房屋
    為黃灯台、黃陳玉之遺產，且未曾分配予各繼承人等情，即
    與房屋稅籍登記情形不符。況原告黃瑞宗前與黃稚展就黃陳
    玉之遺產及系爭房屋分配事宜聲請調解，並於調解程序中自
    承被告黃泰翔為系爭房屋所有權人，有民事聲請調解狀附卷
    可查（見本院卷一第56頁至第57頁），原告卻又主張系爭房
    屋屬黃灯台、黃陳玉之遺產而應由繼承人公同共有云云，已
    有矛盾及違反禁反言原則之情形，難以採信為真實。原告於
    本件言詞辯論終結時，仍未能就其主張舉證以實其說（見本
    院卷二第329-3頁至第330頁），難認原告有請求被告返還系
    爭房屋之法律上地位，或因被告占用系爭房屋而受有損害，
    其主張均為無理由，應予駁回。
四、從而，原告本於繼承後公同共有之法律關係，依民法第767
    條及不當得利相關規定請求被告返還系爭房屋及給付相當租
    金之不當得利，均無理由，應予駁回。原告之訴既經駁回，
    其假執行之聲請即失所附麗，應併予駁回。
五、至被告辯稱黃瑞汶早已受分配取得舊82號房屋、舊82號房屋
    因徵收、車輛撞擊等原因而不堪使用，經黃瑞汶改建後成為
    系爭房屋、舊82號房屋與系爭房屋非同一建物等部分，因原
    告未能先就其主張舉證，即無審酌被告前開所辯部分之必要
    ，縱令被告未能證明其所辯為真實，亦與本件判決結果不生
    影響。本件事證已臻明確，當事人其餘攻擊防禦方法及所提
    證據，經審酌後，核與判決結果不生影響，爰不逐一論述，併
    此敘明。
六、訴訟費用負擔之依據：民事訴訟法第78條、第85條第1項前
    段。
中　　華　　民　　國　　111 　年　　9 　　月　　8 　　日
                  北港簡易庭      法  官  詹皇輝
以上正本證明與原本無異。
如不服本判決，應於送達後20日內，向本院北港簡易庭提出上訴
狀並表明上訴理由，如於本判決宣示後送達前提起上訴者，應於
判決送達後20日內補提上訴理由書（須附繕本）。
中　　華　　民　　國　　111 　年　　9 　　月　　8 　　日
                                  書記官  伍幸怡

附圖1：系爭房屋周邊63年空照圖局部放大圖
（打勾部分為本院所劃記）


附圖2：系爭房屋周邊70年空照圖局部放大圖
（打勾部分為本院所劃記）
 

附圖3：系爭房屋周邊82年空照圖局部放大圖
（打勾部分為本院所劃記）